臺灣高等法院民事判決　　　　　　　　 93年度重上字第333號
上訴人即附
帶被上訴人　乙○
訴訟代理人　林吉雄律師
被上訴人即
附帶上訴人　甲○○
訴訟代理人　謝清福律師
上列當事人間請求所有權移轉登記等事件，上訴人對於中華民國
93年4月12日臺灣板橋地方法院92年度重訴字第631號第一審判決
提起上訴，被上訴人為附帶上訴，本院於9年7月13日言詞辯論終
結，判決如下：
    主      文
上訴及附帶上訴均駁回。
第二審訴訟費用關於上訴部分，由上訴人負擔；附帶上訴部分由
附帶上訴人負擔。
    事實及理由
一、被上訴人主張：兩造於民國91年5月15日簽訂不動產買賣契
    約書，由被上訴人向上訴人購買坐落台北縣五股鄉○○段洲
    子小段232-38地號土地所有權全部（面積：3140㎡，地目：
    田，以下簡稱系爭土地），總價共新台幣（下同）2,014萬
    元。被上訴人依約已分別於91年5月16日支付上訴人700萬元
    、91年5 月22日支付上訴人30萬元、91年5月31日支付上訴
    人20萬元，共已支付750萬元，尚餘尾款1,264萬元未付。依
    契約第2條約定，被上訴人應於上訴人領得農業使用證明書
    並辦理過戶手續後，始行支付尾款，上訴人並應塗銷系爭土
    地上第一、二順位抵押權。惟上訴人拒不將系爭土地辦理領
    得農業使用證明書，亦拒將系爭土地辦理所有權移轉登記予
    被上訴人，顯然違反契約之約定，依契約第10條約定，上訴
    人應將已收受之價金750萬元返還被上訴人，且應賠償被上
    訴人一倍即750萬元之損害金，合計1,500萬元作為違約金。
    被上訴人已於92年7月31日以存證信函催告上訴人辦理取得
    農業使用證明及過戶，並限期3個月內履行，且經被上訴人
    聲請調解2次，上訴人仍拒不履行。為此，爰依上開契約約
    定提起本訴（被上訴人起訴請求上訴人應將系爭土地辦理所
    有權移轉登記與被上訴人，並交付被上訴人占有，另應賠償
    被上訴人1,500萬元之違約金；上訴人應就系爭土地向台北
    縣五股鄉公所申請發給「台北縣農業用地作農業使用證明書
    」交付被上訴人。原審為上訴人應將系爭土地辦理所有權移
    轉登記予被上訴人，並交付被上訴人占有之判決，駁回被上
    訴人其餘之請求；上訴人就其敗訴部分聲明上訴，被上訴人
    就其敗訴部分未據上訴，而於上訴人上訴後就其請求違約金
    1,500萬元敗訴部分為附帶上訴，故關於被上訴人訴請上訴
    人應就系爭土地向台北縣五股鄉公所申請發給「台北縣農業
    用地作農業使用證明書」交付被上訴人之敗訴部分，業已確
    定）。其答辯聲明：(一)上訴駁回。其附帶上訴聲明：(一)原判
    決不利於附帶上訴人部分廢棄。(二)廢棄部分，附帶被上訴人
    應賠償附帶上訴人1,500萬元之違約金。
二、上訴人則以：系爭土地位於三重疏洪道堤內，地目編訂為「
    田」，使用分區編訂為「一般農業區」，之前地上種有雜糧
    、蔬菜等農作物，因近年來遭受洪水侵襲，現已編列為洪水
    平原管制區，土地上建有平房乙棟並被堆置廢土及雜物。上
    訴人前已依買賣契約第2條第3期付款項之規定完成本件土地
    分割，並曾多次向五股鄉公所申請「農業用地作農業使用證
    明書」，惟遭該鄉公所以該處被編為「洪水平原管制區」列
    管，依水利法及相關法規，不得變更現有地形及地貌為由，
    拒發該證明書。本件買賣契約特約條款第2項規定「本買賣
    移轉標的，賣方如未能辦理分割及取得農業使用證明書，本
    買賣契約立即作廢，回復原狀，雙方絕無異議」。上訴人雖
    已盡力申請，但因礙於法令困難不能取得「農業用地供農業
    使用證明書」，應認上開解除條件已經成就，依法本件契約
    即應失效。而買賣契約訂約時，上訴人並不知系爭土地已被
    編為「洪水平原管制區」，屬水利局列管，及至最近為履行
    買賣契約義務，始獲告知上情。是以，對於本件契約標的物
    之屬性不符買賣契約要件，因而致給付不能一事，並不可歸
    責於上訴人，上訴人自得免負給付責任。又縱認上訴人對於
    買賣標的物之認知有過失，然本件買賣契約價金高達2,000
    餘萬元，被上訴人必經詳查相關資料後，才會與上訴人簽訂
    買賣契約，被上訴人對本件買賣標的物之給付不能亦與有過
    失，依民法第217規定應免除上訴人之賠償責任。再者，被
    上訴人並未提出任何證據證明其已受有損害，依同法第216
    條、第277條之法理，被上訴人即無從請求損害賠償。是以
    ，依買賣契約特約條款之約定，於買賣標的物不具特定要件
    （農地農用）時，雙方應即解除契約，使之無效，依約上訴
    人亦免給付義務，解除契約後之處理，自應依民法第249條
    第4款及第259條第1款等規定辦理。從而，系爭不動產買賣
    契約，應予解除。上訴人亦同意返還所受價金750萬元，被
    上訴人則應依民法第259條規定提供必要文件供上訴人辦理
    對系爭土地及訴外人鄭粉所有房地之塗銷，以符該條回復原
    狀之規定。並聲明：(一)原判決關於上訴人敗訴部分廢棄。(二)
    廢棄部分，駁回被上訴人在第一審之訴。其關於附帶上訴之
    答辯聲明：附帶上訴駁回。
三、被上訴人主張兩造於91年5月15日簽訂不動產買賣契約，由
    被上訴人以2,014萬元向上訴人購買系爭土地，被上訴人業
    已依約支付上訴人買賣價金750萬元，尚餘尾款1,264萬元則
    應待上訴人辦理土地分割、申請取得「農業用地使用農業證
    明書」，並將土地移轉登記予被上訴人後支付。惟上訴人除
    已將被上訴人購買之土地分割為231-38地號外，迄未依約申
    請取得農業用地使用農業證明書，亦未將系爭土地移轉登記
    予被上訴人等情，業據被上訴人提出不動產契約書影本乙份
    、土地登記謄本、聲請調解書、調解筆錄及調解不成立證明
    書影本各乙紙為證（原審卷第12至17頁、第19至21頁），且
    為上訴人所不爭執，自堪信為真實。
四、本件爭點：(一)本件買賣契約是否仍有效？(二)上訴人是否應給
    付被上訴人1500萬元之違約金？茲詳細審酌如下：
  (一)本件買賣契約並未合法解除而失效：
    1.上訴人雖辯稱其曾多次向五股鄉公所申請系爭土地之「農
      業用地作農業使用證明書」，惟均遭拒絕，始知系爭土地
      現已遭水利局編為「洪水平原管制區」列管，其上因建有
      平房乙棟並被堆置廢土，礙於水利法及相關法規，不得變
      更現有地形地貌，亦因此無法取得「農業用地作農業使用
      證明書」，是以依契約第14條特約條款第2項約定，買賣
      契約立即作廢，雙方應即解除契約，使之無效，並回復原
      狀云云，惟查：
      (1)台北縣五股鄉公所於91年及92年間並未受理上訴人就其
        所有系爭土地申請核發「農業用地作農業使用證明書」
        乙節，業經原審依被上訴人聲請，向台北縣五股鄉公所
        函查明確，有該所93年3月3日北縣農字第0930003467號
        函在卷可考（原審卷第112頁）。
      (2)又農業用地作農業使用證明之申請，所謂「農業用地」
        之範圍係指：非都市土地或都市計劃土地之1.農業區2.
        保護區3.備註欄有註明為一級、二級洪水平原管制區等
        之土地才可申請，此有被上訴人提出之「農業用地作農
        業使用證明申請注意事項」在卷可稽（原審卷第88頁）
        ；系爭土地係屬都市計劃以外之地區，其使用分區為非
        都市計劃土地，備註欄內並註明：本土地在淡水河洪水
        平原管制區範圍，屬「一級洪水平原管制區」等文句。
        亦有被上訴人所提系爭土地之都市計畫土地使用分區證
        明書乙紙附卷可考（原審卷第102頁）。依「農業用地
        作農業使用認定及核發證明辦法」第5條及農業用地作
        農業使用證明申請注意事項第3點之規定，如系爭土地
        係實際作農作、森林、養殖、畜牧、保育使用並檢附相
        關文件，即得申請認定系爭土地作農業使用。
      (3)系爭土地上目前並未建有平房，此有被上訴人提出之照
        片4張在卷可稽（原審卷第81頁），上訴人僅須於系爭
        土地上實施農作，備妥相關文件資料提出申請，待主管
        機關勘驗現場無誤後即可取得證明，並無須變更現有之
        地形地貌。況且系爭土地週圍類似條件之鄰地，均可順
        利取得農業使用證明，復有被上訴人所提台北縣政府北
        府農務字第0930071899號及第0920638580號函內附之農
        業用地作農業使用證明書附卷可參（原審卷第86至87頁
        、第104至105頁），足見上訴人前揭所辯與事實不符，
        要難採信。
    2.上訴人雖又辯稱已盡力申請，但因礙於法令無法辦理「農
      業用地作農業使用證明書」，依契約第14條特約條款第1
      點第2項「本買賣移轉標的，賣方如未能辦理分割及取得
      農業使用證明書，本買賣契約立即作廢，回復原狀，雙方
      絕無異議」之約定，本件買賣契約應立即作廢云云。然而
      ，解釋意思表示，應探求當事人真意，不得拘泥於所用之
      辭句，民法第98條定有明文，故解釋當事人所立書據之真
      意，應以當時之事實及其他一切證據資料為其判斷之標準
      ，不能拘泥字面或截取書據中一二語，任意推解致失真意
      。查系爭不動產買賣契約特約事項第1點第2項既係就契約
      在如何情形下「作廢」所為之約定，對契約效力之影響至
      巨，自應從嚴解釋，且契約當事人應依誠實信用原則履行
      契約，復為基本之義務。是以，該條款所謂「未能辦理分
      割及取得農業使用證明書」，在解釋上應係指賣方因法令
      上之限制或其他不可抗力之事由導致無法分割系爭土地或
      取得農業使用證明書之客觀給付不能而言，蓋若解釋為包
      括主觀上給付不能之情形，則無異賦予賣方一無條件之毀
      約權，如此解釋契約條款對買方而言有失公平。系爭土地
      依法並無不得申請「農業用地作農業使用證明書」之限制
      ，已如前述，上訴人消極的不為申請，自無該特約條款第
      1點第2項之適用；上訴人抗辯因其未能取得農業使用證明
      ，買賣契約依約已作廢云云，亦無可採。又如依前開特約
      條款約定，於一定情形下「契約立即作廢」，斯時該契約
      既已作廢，自無再予解除可言，故上訴人辯稱「依契約第
      14條特約條款第2項規定，解除契約使之失效」云云，容
      有誤會；至於上訴人另以依特約條款之約定，於買賣標的
      物不具特定要件（農地農用）時，雙方應即解除契約置辯
      ，惟因上訴人未能就系爭契約業經其合法解除乙節舉證以
      實其說，自難認系爭契約已因解除而失效，併此敘明。
    3.台北縣五股鄉公所93年8月31日以北縣五農字第093001762
      3號函覆本院：「‧‧‧二有關旨揭地號依現狀是否准予
      核發農業使用證明，依農業用地作農業使用認定及核發證
      明辦法第十一條規定，辦理土地會勘時應通知申請人及土
      地所有權人到場指界及說明，爰此，仍請業主辦理申請核
      發農業使用證明書。三又於上開土地上，自現在開始從事
      農作，得否准予核發農業使用證明書，視會勘當日現場現
      狀是否符合農業用地作農業使用認定及核發辦法規定辦理
      。‧‧‧」等語，及台北縣政府94年3月8日以北府地籍第
      0940118016號函覆本院：「主旨：有關本縣五股鄉○○段
      洲子小段232-38地號土地於91、92年間如有買賣情形，可
      否辦理所有權移轉登記乙案，復如說明，請查照。說明：
      ‧‧‧二經查地籍資料，前揭地號係於91年分割自232-6
      地號，此後之異動狀況為：93年5月18日經臺灣板橋地方
      法院囑託辦理查封在案，93年7月12日辦理變更編定，由
      水利用地變更為農牧用地。是以，91、92年期間，前揭地
      號未受依法不得移轉之限制，倘期間內有買賣且雙方經訂
      立書面契約，完納或免納契稅、增值稅稅賦後，得以向轄
      區登記機關申請所有權移轉登記。」等語（本院卷第59、
      60、78頁），亦足證上訴人所稱：「上訴人對系爭土地無
      法取得農業使用證明已可確定，不論主、客觀條件均為不
      能取得，此情，兩造於訂約時，已有共識，特於買賣契約
      中訂定特約事項，明定『賣方不能取得農業使用證明書時
      ，本買賣契約立即作廢，回復原狀，雙方絕無異議』，由
      此可見，系爭買賣契約在雙方有前述情況之共識下，回歸
      現實情形，上訴人實無法且有困難取得農業使用證明書為
      確定，則依買賣契約之特約事項規定，本買賣契約立即解
      除，上訴人依法應返還訂金，乃法之當然」云云，自無足
      採。
    4.依上說明，系爭買賣契約既未作廢，亦未經解除，仍合法
      有效成立，上訴人自應依兩造所簽訂之不動產買賣契約書
      第2條：「第三次付款：新台幣一千二百六十四萬元整；
      於賣方將買方承買位置辦理分割完畢，領得農業使用證明
      書，移轉登記予買方名下，由買方支付予賣方，賣方同時
      清償淡水鎮農會塗銷賣方所承買土地抵押權之應清償之本
      息，塗銷買方承買位置分割後土地之第一、二順位抵押權
      」之約定履行，上訴人經被上訴人催告後迄未依約履行，
      被上訴人因而訴請上訴人將系爭土地所有權移轉登記予被
      上訴人名下，即屬有據，應予准許。
  (二)被上訴人主張上訴人應賠償被上訴人1,500萬元之違約金，
    而為附帶上訴，係無理由，不應准許：
    1.按「本約簽訂後，倘甲方（按即被上訴人）不買或不按約
      約日期付款，經乙方（按即上訴人）定期催告仍不給付時
      ，願將既付價金全部由乙方無條件沒收，抵作違約金，並
      解除本約，如乙方不賣或不照約履行應盡義務時亦應將已
      收價款如數退還與甲方外，另加倍賠償所收價款同額之損
      害金與甲方後，本約方得解除，各無異議」，系爭契約第
      10條定有明文。由上開約定可知，該條係就「契約解除」
      所為之規範，亦即在上訴人不依約履行應盡之義務時，上
      訴人除應將已收價款退還被上訴人外，並於賠償所收價款
      加倍之損害金後，系爭契約方得解除，故上訴人賠償加倍
      之損害金實乃解除契約之條件，被上訴人請求上訴人給付
      加倍之賠償金亦必以系爭契約解除為前題。
    2.上訴人雖未依契約第10條約定於土地辦理分割完畢後，請
      領農業用地作農業使用證明書，並將土地所有權移轉登記
      予被上訴人，而有不依約履行應盡義務之情形，惟系爭買
      賣契約既未經解除，被上訴人自無權依該條約定請求上訴
      人給付加倍違約金，被上訴人主張依契約第10條約定，上
      訴人應賠償所收價款加倍之損害金即1,500萬元之違約金
      云云，提起附帶上訴，為無理由，不應准許。
五、綜上所述，被上訴人依據兩造所簽訂有效存在之不動產買賣
    契約，請求上訴人應將系爭土地辦理所有權移轉登記予被上
    訴人，並交付被上訴人占有，為有理由，應予准許，原審為
    上訴人此部分敗訴之判決，並無違誤，上訴意旨，仍持前詞
    ，指摘原判決此部分不當，求予廢棄，非有理由，應予駁回
    。至被上訴人附帶上訴部分，為無理由，應予駁回。
六、本件事證已臻明確，兩造其他攻擊、防禦方法及提出未經援
    用之證據，斟酌後認不影響判決基礎，無逐一論述必要，併
    此敘明。
七、據上論結，本件上訴及附帶上訴均為無理由，依民事訴訟法
    第449條第1項、第78條，判決如主文。
中　　華　　民　　國　　94　　年　　7 　　月　　27　　日
                  民事第8庭審判長法  官 李瓊蔭
                                 法  官 陳邦豪
                                 法  官 游明仁
正本係照原本作成。
如不服本判決，應於送達後20日內向本院提出上訴書狀，其未表
明上訴理由者，應於提出上訴後20日內向本院補提理由書狀（均
須按他造當事人之人數附繕本）上訴時應提出委任律師或具有律
師資格之人之委任狀；委任有律師資格者，另應附具律師資格證
書及釋明委任人與受任人有民事訴訟法第466條之一第一項但書
或第二項（詳附註）所定關係之釋明文書影本。
中　　華　　民　　國　　94　　年　　7 　　月　　29　　日
　　　　　　　　　　　　　　  　書記官 于  誠
附註：
民事訴訟法第四百六十六條之一（第一項、第二項）：
對於第二審判決上訴，上訴人應委任律師為訴訟代理人。但上訴
人或其他法定代理人具有律師資格者，不在此限。
上訴人之配偶、三親等內之血親、二親等內之姻親，或上訴人為
法人、中央或地方機關時，其所屬專任人員具有律師資格並經法
院認為適當者，亦得為第三審訴訟代理人。
